臺灣臺中地方法院刑事判決　　　　　　 100年度訴字第1000號
公　訴　人　臺灣臺中地方法院檢察署檢察官
被　　　告　蔡涵如
指定辯護人　本院公設辯護人　陳秋靜
上列被告因偽造有價證券案件，經檢察官提起公訴（99年度偵字
第23820號），本院判決如下：
    主    文
蔡涵如犯偽造有價證券罪，處有期徒刑壹年捌月。緩刑參年，緩
刑期間付保護管束，並向指定之政府機關、政府機構、行政法人
、社區或其他符合公益目的之機構或團體提供壹佰小時之義務勞
務。未扣案附表所示偽造本票壹張沒收。
    事    實
壹、蔡涵如（原名蔡梅玉）因前夫陳秋棠向周子定借款，竟意圖
    供行使之用，基於偽造本票之犯意，於民國(下同)94年1月5
    日，在周子定位於臺中市○區○○路2段1之2號8樓之5居處
    ，未經其子陳伯為（原名陳勃瑋)之同意或授權，擅自在附
    表所示本票發票人欄上，偽簽「陳勃瑋」及「陳素蓮」之署
    名(簽名)及指印各1枚，據以表彰附表所示本票係由「陳勃
    瑋」及「陳素蓮」所共同簽發，其等願負擔該本票之給付義
    務，以此方式偽造有價證券，並將附表所示本票交付予周子
    定而行使之，足生損害於「陳勃瑋」、「陳素蓮」及收受附
    表所示本票之執票人周子定。
貳、嗣周子定持附表所示本票聲請本院以95年度票字第11704號
    裁定准予強制執行，因查無「陳素蓮」之年籍資料，始悉上
    情。
參、案經周子定告訴臺灣臺中地方法院檢察署檢察官偵查起訴。
    理    由
壹、證據能力部分：
一、按被告之自白，非出於強暴、脅迫、利誘、詐欺、疲勞訊問
    、違法羈押或其他不當方法，且與事實相符者，得為證據，
    刑事訴訟法第156條第1項定有明文。亦即被告之自白係出於
    自由意思，且與事實相符者，即有證據能力，反之，若係非
    法取供者，因其陳述非出於任意性，其所為之陳述即無證據
    能力。本案依據警詢筆錄及偵訊筆錄之記載，司法警察與檢
    察官確有於各次訊問時，依法告知被告三項權利後，再就犯
    罪事實逐一訊問被告，並予被告充分之機會說明與解釋，且
    本院亦查無被告有何處在遭強暴、脅迫、利誘、詐欺、疲勞
    訊問、違法羈押或其他不當方法之狀態下而為自白之情事，
    或有何外部因素足資影響被告陳述之意思自由。綜上說明，
    被告於警詢、偵訊及本院所為之自白，均堪認出於自由意志
    ，得採為本件判決之基礎。
二、按被告以外之人（包括證人、鑑定人、告訴人、被害人及共
    同被告等）於審判外之陳述雖不符刑事訴訟法第159條之1至
    之4等4條之規定，而經當事人於審判程序同意作為證據，法
    院審酌該言詞陳述或書面陳述作成時之情況，認為適當者，
    亦得為證據；當事人、代理人或辯護人於法院調查證據時，
    知有刑事訴訟法第159條第1項不得為證據之情形，而未於言
    詞辯論終結前聲明異議者，視為有前項之同意，同法第159
    條之5定有明文。查本案判決以下引用之證人周子定、陳伯
    為於審判外之言詞或書面陳述，性質上雖屬傳聞證據，惟公
    訴人、被告及辯護人於本院審理時均不爭執其證據能力，且
    經本院審理時予以提示並告以要旨，經公訴人、被告及辯護
    人表示意見，均未於言詞辯論終結前聲明異議，本院審認上
    開證據作成時之情況，應無違法取證或不當情事，與本案待
    證事實間復具有相當之關聯性，以之作為證據應屬適當，依
    刑事訴訟法第159條之5規定，自有證據能力。
三、按傳聞法則乃對於被告以外之人於審判外之言詞或書面陳述
    而為之規範，則本案判決以下引用之附表所示本票影本、本
    院95年度票字第11704號卷宗，均屬非供述證據，無刑事訴
    訟法第159條第1項規定傳聞法則之適用，且經本院審理時依
    法踐行調查程序，與本案待證事實具有自然之關聯性，又無
    證據證明係公務員違法取得之物，依法自得作為證據，具有
    證據能力。
貳、本院認定犯罪事實之依據：
    訊據被告蔡涵如迭於偵查(見臺灣臺中地方法院檢察署99年
    度偵字第23820號卷第51頁至第52頁)及本院審理（見本院
    100年度訴字第1000號卷第14頁至第15頁、第28頁至第31頁)
    時對於本案犯罪事實自白認罪，核與證人即告訴人周子定於
    偵查( 見臺灣臺中地方法院檢察署99年度偵字第23820號卷
    第3頁至第4頁、第29頁、第31頁、第52頁)、證人陳勃瑋於
    偵查(見臺灣臺中地方法院檢察署99年度偵字第23820號卷第
    30頁)證述情節相符，並有附表所示本票(見臺灣臺中地方法
    院檢察署99年度偵字第23820號卷第5頁)及本院95年度票字
    第117 04號卷宗在卷可稽，足認被告自白與事實相符，堪予
    採信。本案事證明確，應依法論罪科刑。
參、新舊法比較之說明：
一、按被告行為後，94年2月2日修正公布之刑法，業於95年7月1
    日施行，新刑法第2條第1項之規定，係規範行為後法律變更
    所生新舊法律比較適用之準據法，於新刑法施行後，應適用
    新刑法第2條第1項之規定，為「從舊從輕」之比較。
二、刑法第201條第1項偽造有價證券罪之法定本刑中關於罰金刑
    規定，因刑法第33條第5款業經修正，罰金最低額由銀元3百
    元提高為新臺幣1千元以上，並以百元為單位，經新、舊法
    比較，應以被告行為時之刑法第33條第5款規定較有利於被
    告。
三、另刑法施行法第1條之1之立法理由謂「刑法24年施行後，為
    解決國民所得經濟水準已大幅提昇問題，有關罰金罰鍰倍數
    之調整及銀元與新臺幣之折算標準，訂有罰金罰鍰提高標準
    條例及現行法規所定貨幣單位折算新臺幣條例，除罰金以1
    銀元折算3元新臺幣外，並將72年6月26日以前修正之刑法部
    分條文罰金數額提高為10倍，其後修正者則不再提高倍數，
    亦即刑法分則各罪罰金數額視為前開情形分別提高30倍或3
    倍，考量新修正刑法施行後，不再適用現行法規所定貨幣單
    位折算新臺幣條例，為使罰金數額趨於一致，避免衍生新舊
    法比較適用問題，以緩和實務適用法律之衝擊，爰於不變動
    罰金數額之前提下，規定第2項如上」。是本案被告所犯偽
    造有價證券罪之法定刑罰金提高標準部分（即罰金刑最高部
    分），應逕依刑法施行法第1條之1第2項規定，此部分則不
    生新舊法比較之問題。
四、又修正前刑法第59條規定：「犯罪之情狀可憫恕者，得酌量
    減輕其刑」，修正後刑法第59條規定：「犯罪之情狀顯可憫
    恕，認科以最低度刑仍嫌過重者，得酌量減輕其刑」，上開
    條文修正前與修正後雖用語不同，但實質內涵則相同，對被
    告而言並無所謂有利或不利之情形，應逕行適用修正後之規
    定（最高法院95年度第21次刑事庭會議決議參照），此部分
    亦不生新舊法比較之問題。
五、按案件是否宣告緩刑，乃法官於裁判時，就當時存在之緩刑
    規定，審酌緩刑之效果是否適當，始為宣告。故被告行為後
    ，法律對於緩刑之效力是否及於從刑之規定若有增訂或變更
    者，當以裁判時法律之規定為準，並無比較新舊法適用之問
    題；本院95年度第8次刑事庭會議決議「犯罪在新法施行前
    ，新法施行後，緩刑之宣告，應適用新法第74 條之規定」
    ，亦同斯旨（最高法院96年度臺抗字第520號判決意旨參照
    ）。故本件關於緩刑宣告部分，即應逕行適用修正後新法之
    規定，併此敘明。
肆、論罪科刑部分：
    按本票可以流通市面，為有價證券，又所偽造之本票，其票
    面已依票據法規定記載本票所應記載之事項，並表明本票字
    樣就其外表觀之既為憑票即付，其權利之行使，與票據之占
    有，立於不可分離之關係，且可流通市面，得以自由轉讓，
    自屬有價證券之一種，有最高法院31年上字第409號判例、
    74年臺上字第1633號判決可參。又行使偽造有價證券以詐取
    財物，其取得財物行為，原已包含於該行使偽券行為之內，
    並不另成詐欺罪名，亦有最高法院31年上字第1918號判例可
    參。是核：
一、被告所為，係犯刑法第201條第1項之偽造本票罪。
二、被告在附表所示本票發票人欄位，擅自偽簽「陳勃瑋」、「
    陳素蓮」之署名，並偽捺其指印，其偽簽署名及捺印為偽造
    本票之部分行為，其偽造本票後復意圖供行使之用而交付予
    周子定，其意圖供行使之用而交付之低度行為應為偽造本票
    之高度行為所吸收，均不另論罪。
三、被告在附表所示本票上同時偽造「陳勃瑋」、「陳素蓮」為
    共同發票人，侵害「陳勃瑋」、「陳素蓮」數人法益，係一
    行為犯數罪名，應依刑法第55條想像競合犯之規定，從一重
    處斷。
四、被告所犯偽造本票罪，法定本刑為3年以上有期徒刑之罪，
    然被告係為清償其前夫陳秋堂債務，出於一時糊塗，在未經
    其子陳伯為同意下，逕以「陳勃瑋」及「陳素蓮」之名義簽
    發本票以供擔保，於犯後已坦承犯行，頗有悔意，且證人陳
    伯為具狀表示：「我原諒我母親，因為她本身也不知道這犯
    法」(見本院100年度訴字第1000號卷第8頁)、證人即告訴人
    周子定於100年5月14日亦具狀表示：「告訴人周子定先生與
    被告蔡涵如小姐，對於台中法院100年度訴字第1000號偽造
    有價證券一案經雙方達成協議」(見本院100年度訴字第1000
    號卷第18頁)，加以被告偽造附表所示本票，僅用以擔保債
    務，並未對商業交易秩序造成重大危害，犯罪情節尚屬輕微
    等情，認其犯罪情節顯可憫恕，縱科處該條最輕法定本刑猶
    嫌過重，爰依刑法第59條規定，酌量減輕其刑。
五、爰審酌被告明知未經其子陳伯為之授權或同意，擅自以「陳
    勃瑋」及「陳素蓮」名義，偽造附表所示本票持向周子定行
    使，足以妨害金融秩序，並生損害於陳伯為、「陳素蓮」及
    周子定，惟念其未對商業交易秩序造成重大危害，及被告犯
    罪後於偵查及本院審理時均坦承犯行，深具悔意暨犯罪手段
    、動機、目的等一切情狀，量處如主文所示之刑，以資懲儆
    。
六、又中華民國九十六年罪犯減刑條例業經總統於96年7月4日公
    布，同年7月16日施行。本案被告所犯偽造有價證券罪，因
    屬該條例第3條第15款所定之罪名，且經宣告有期徒刑1年6
    月以上之刑，依法不得予以減刑，附此敘明。
七、被告未曾因故意犯罪受有期徒刑以上刑之宣告，有臺灣高等
    法院被告前案紀錄表1份在卷可稽，被告因一時失慮，偶罹
    刑典，惟犯後坦承犯行，頗具悔意，經此偵審程序及刑之宣
    告後，當知所警惕，本院認前開對其所宣告之刑以暫不執行
    為適當，爰併依刑法第74條第1項第1款規定，宣告緩刑3年
    ，並斟酌上情，依刑法第74條第2項第5款規定，命被告向指
    定之政府機關、政府機構、行政法人、社區或其他符合公益
    目的之機構或團體提供壹佰小時之義務勞務，且依同法第93
    條第1項第2款之規定，同時諭知於緩刑期間付保護管束，以
    啟自新。
伍、沒收部分：
    按偽造之有價證券，不問屬於犯人與否沒收之，為刑法第20
    5條所定，此為刑法第38條之特別規定，係採必須沒收主義
    ，不以其已經扣押為必要。又按偽造有價證券上所偽造之印
    文或署押，係屬偽造有價證券之一部分，已因偽造有價證券
    之沒收而包括在內，自不應重為沒收之諭知，有最高法院89
    年度臺上字第3757號判決要旨參照）。是：
一、附表所示偽造本票1紙雖未扣案，惟不能證明業已滅失，仍
    應依刑法第205條規定宣告沒收。
二、至附表所示本票上被告偽造之「陳勃瑋」及「陳素蓮」署押
    （簽名）及指印各1枚，已因就被告所偽造附表所示本票，
    依刑法第205條之規定予以宣告沒收而兼括之，無庸再依刑
    法第219條之規定重複諭知沒收，末此敘明。
據上論斷，應依刑事訴訟法第299條第1項前段，刑法第2條第1項
前段、第201條第1項、第205條、第55條、第59條、第74條第1項
第1款、第2項第5款、第93條第1項第2款，刑法施行法第1條之1
第1項、第2項前段，判決如主文。
本案經檢察官周佩瑩到庭執行職務。
中    華    民    國    100    年     6    月    7    日
                  刑事第十庭    審判長法  官  張恩賜
                                      法  官  楊萬益
                                      法  官  劉正中
以上正本證明與原本無異。
如不服本判決應於收受判決後10日內向本院提出上訴書狀，並應
敘述具體理由；其未敘述上訴理由者，應於上訴期間屆滿後20日
內向本院補提理由書（均須按他造當事人之人數附繕本）「切勿
逕送上級法院」。
                                      書記官  黃英寬
中    華    民    國   100    年    6     月    7     日
附錄本案論罪科刑法條全文:
刑法第201條第1項：
意圖供行使之用，而偽造、變造公債票、公司股票或其他有價證
券者，處3年以上10年以下有期徒刑，得併科3,000元以下罰金。